【裁判字號】    97,訴緝,55
【裁判日期】    970930
【裁判案由】    偽造文書等
【裁判全文】
臺灣桃園地方法院刑事判決              97年度訴緝字第55號
公  訴  人  臺灣桃園地方法院檢察署檢察官
被      告  甲○○原名林佳敏.
                    （現另案在臺灣桃園女子監獄執行中）
上列被告因偽造文書等案件，經檢察官提起公訴（95年度偵緝字
第1120號），及移送併辦（95年度偵字第21117 號），本院判決
如下：
    主  文
甲○○連續行使偽造私文書，足以生損害於他人，處有期徒刑拾
月。如附表一、二署押數量欄所示偽造之「黃子珍」署押共拾
玖枚均沒收。
    事  實
一、甲○○前於民國93年8 月間在臺北縣板橋市○○路某處，拾
    獲黃子珍所有之皮包1 個，內有身分證、駕駛執照各1 張，
    竟意圖為自己不法之所有，將身分證、駕駛執照各1 張予以
    侵占入己（侵占遺失物部分，追訴權時效已消滅，未據起訴
    ），供己使用。其後甲○○因生活拮据，缺錢花用，竟基於
    偽造署押、行使偽造私文書及意圖為自己不法所有之概括犯
    意，連續為以下犯行：
  (一)於94年5 月22日下午2 時30分許，持鍍金項鍊1 條（重1 兩
    1 錢7 分3 厘）至桃園縣龜山鄉○○路○ 段971 號「金利成
    銀樓」，佯為純金項鍊出售，並冒用「黃子珍」之名義，在
    附表一編號1 所示文件暨偽造欄位上，偽造如附表一編號1
    所示署押數量欄之「黃子珍」署押後，將偽造完成之金利成
    銀樓收購登記簿交付予楊瑞娟行使，足生損害於黃子珍及「
    金利成銀樓」，甲○○即以前開詐術致楊瑞娟陷於錯誤，詐
    得新臺幣（以下同）15,200元（移送併辦意旨書誤載為12,5
    00元）花用殆盡。
  (二)於同年月26日上午10時30分許，持鍍金項鍊1 條（重1.1 兩
    ）至桃園縣龜山鄉○○路137 號「恆生當鋪」，佯為純金項
    鍊典當，並冒用「黃子珍」之名義，在附表一編號2 所示文
    件暨偽造欄位上，偽造如附表一編號2 所示署押數量欄之「
    黃子珍」署押後，將偽造完成之恆生當票交付予呂俊興行使
    之，足生損害於黃子珍及「恆生當鋪」，甲○○即以此詐術
    致呂俊興陷於錯誤，因而詐得典當款項15,000元花用。
  (三)於同年月31日凌晨1 時30分許，復持鍍金飾品3 件（項鍊2
    條、手鍊1 條，合計重3.048 兩）再至上址「恆生當鋪」，
    佯為純金飾品典當，並冒用「黃子珍」之名義，在附表一編
    號3 所示文件暨偽造欄位上，偽造如附表一編號3 所示署押
    數量欄之「黃子珍」署押後，將偽造完成之恆生當票交付予
    呂俊興行使之，足生損害於黃子珍及「恆生當鋪」，惟遭呂
    俊興發覺有異，報警處理而未得逞。
二、嗣甲○○在警員據報至上址「恆生當鋪」時，為掩飾其真實
    身分，仍承同前偽造署押之概括犯意，在如附表二編號1 至
    7 所示之地點，如附表二編號1 至7 所示文件暨偽造欄位上
    ，接續偽造如附表二編號1 至9 所示署押數量欄所示之「黃
    子珍」署押，足以生損害於黃子珍本人及警察機關協助偵查
    犯罪之正確性。
三、案經桃園縣政府警察局龜山分局報告臺灣桃園地方法院檢察
    署檢察官偵查起訴及移送併案審理。
    理  由
壹、證據能力方面：
    本案所引用之供述及非供述證據，經本院依法踐行調查證據
    程序，檢察官、被告均不爭執各該證據之證據能力，且亦查
    無依法應排除其證據能力之情形，是後述所引用證據之證據
    能力均無疑義，先予敘明。
貳、認定被告有事實欄所載犯罪事實所憑之證據：
一、行使偽造私文書、偽造署押部分：
    此部分犯罪事實，業據被告甲○○於本院審理時坦承不諱，
    核與證人即被害人黃子珍於警詢、檢察官訊問時所證述身分
    證、駕駛執照遺失之事實；證人楊瑞娟於警詢、證人呂俊興
    於警詢、檢察官訊問時所證述被告冒用「黃子珍」名義至「
    金利成銀樓」及「恆生當鋪」出售或典當金飾，並在金利成
    銀樓收購登記簿、恆生當票上偽造「黃子珍」署押之事實；
    證人扶植文警員在檢察官訊問時所證述被告冒用「黃子珍」
    名義應訊等情相符；且被告在金利成銀樓收購登記簿上所捺
    指印，經送內政部警政署刑事警察局以指紋特徵點比對法鑑
    定結果，確與被告指紋卡之右拇指指紋相符，有該局94年6
    月7 日刑紋字第0940096717號鑑驗書1 份在卷可稽（見臺灣
    桃園地方法院檢察署95年偵字第21117 號卷第16-19 頁），
    並有贓物認領保管單1 紙、如附表一、二所示文件附卷可按
    ，足認被告前開任意性之自白確與事實相符，可以採信。
二、詐欺取財部分：
    訊據被告矢口否認有何詐欺取財犯行，辯稱：伊不知道持以
    出售、典當之金飾是假的，該金飾係伊在板橋「兔寶寶俱樂
    部」當陪酒小姐時，有個較熟、叫「李董」的客人送伊的，
    伊跟「李董」說伊生日快到了，希望「李董」送一些東西給
    伊，「李董」再來時，就會陸續送伊一些金飾，伊係缺錢花
    用，才會去典當金飾，伊是在94年5 月31日被警察查獲時，
    才知道金飾是假的云云。惟查：
  (一)被告於94年5 月22日持至「金利成銀樓」出售之項鍊1 條（
    重1 兩1 錢7 分3 厘），及於同年月26日、31日持至「恆生
    當鋪」典當之項鍊1 條（重1.1 兩）、項鍊2 條、手鍊1 （
    合計重3.048 兩），經鑑定結果，均係屬鍍金之飾品，此有
    桃園縣金銀珠寶商業同業公會金銀珠寶飾品（含條塊）鑑定
    表2 份附卷可憑（見臺灣桃園地方法院檢察署95年度偵字第
    21117 號卷第30頁、94年度偵字第15548 號卷第57頁），是
    被告持至「金利成銀樓」、「恆生當鋪」出售或典當之上開
    飾品，確非純金飾品無訛。
  (二)被告固以前開情詞置辯，然被告至「金利成銀樓」、「恆生
    當鋪」出售、典當上開飾品時，均冒用「黃子珍」之名義為
    之，倘被告主觀上對於出售、典當飾品之真假一無所悉，實
    無由甘冒更犯偽造文書罪之危險，多次冒用「黃子珍」名義
    為之。被告雖另以：伊當時以為涉有毒品案件遭通緝，所以
    才冒用黃子珍名義為辯，惟「金利成銀樓」、「恆生當鋪」
    皆為一般商家，其負責人或任職之員工對於前來出售金飾或
    典當財物之客戶，是否係刑事通緝犯，實無從查知，被告顯
    不必擔心單純至「金利成銀樓」、「恆生當鋪」出售或典當
    純金金飾會因此曝露其刑事通緝犯之身分，況被告於94年5
    月22日至同年月31日間，查無遭偵查機關或法院通緝之紀錄
    ，此有卷附臺灣高等法院被告前案紀錄表可考，是被告故意
    以「黃子珍」名義至「金利成銀樓」、「恆生當鋪」出售或
    典當飾品之理由，當係慮及其後「金利成銀樓」、「恆生當
    鋪」發覺其出售或典當之飾品並非純金飾品，必循被告所填
    載之個人資料報警處理，而使其犯行曝光，由此更彰顯被告
    確實明知其持至「金利成銀樓」、「恆生當鋪」出售或典當
    之飾品並非純金飾品甚明，被告前開所辯，無非卸責之詞，
    不足採信。
三、綜上所述，本件事證明確，被告上揭犯行均堪認定，應依法
    論科。
參、新舊法之比較適用：
    按被告行為後，刑法於94年2 月2 日修正公布，95年7 月1
    日施行，修正後刑法第2 條第1 項規定：「行為後法律有變
    更者，適用行為時之法律。但行為後之法律有利於行為人者
    ，適用最有利於行為人之法律。」，係規範行為後法律變更
    所生新舊法律比較適用之準據法，於新法施行後，應適用修
    正後刑法第2 條第1 項之規定，為「從舊從輕」之比較（此
    條項規定，僅係新、舊法之比較適用之宣示性指導原則，並
    非實體刑罰法律，自不生行為後法律變更之比較適用問題）
    。且比較時應就罪刑有關之共犯、未遂犯、想像競合犯、牽
    連犯、連續犯、結合犯，以及累犯加重、自首減輕暨其他法
    定加減原因（如身分加減）與加減例等一切情形，綜其全部
    罪刑之結果而為比較（最高法院95年第8 次刑事庭會議決議
    參照）。
  (一)關於罰金法定刑之最低度部分，由修正前刑法第33條第5 款
    規定為銀元1 元以上，依罰金罰鍰提高標準條例第1 條前段
    提高為10倍，提高後再折算新臺幣為30元以上，修正後刑法
    第33條第5 款則修正為新臺幣1,000 元以上，以百元計算；
    比較修正前後刑法，關於罰金刑最低度部分，以修正前刑法
    較有利於被告。
  (二)刑法第56條連續犯規定，業經刪除，此刪除雖非犯罪構成要
    件之變更，但顯已影響行為人刑罰之法律效果，仍屬法律有
    變更，依修正後刑法第2 條第1 項規定比較新、舊法結果，
    被告之行為時法律即修正前刑法第56條論以連續犯較有利於
    被告。
  (三)刑法第55條關於牽連犯之規定，亦經修正刪除，被告本案所
    為行使偽造私文書、詐欺取財罪之犯行於刑法修正前，2 罪
    間有方法、目的之牽連關係，為牽連犯，應從一重處斷，而
    刑法修正後應分論併罰，是修正前之規定對被告較為有利。
  (四)綜上所述，本件經比較結果，關於罰金之最低度、連續犯、
    牽連犯等規定部分，均以被告行為時刑法之規定較有利於被
    告，應依修正後刑法第2 第1 項前段之規定，適用被告行為
    時即修正前刑法相關規定。
肆、論罪科刑：
一、被告在如附表一編號1 所示之「金利成銀樓收購登記簿」上
    簽名欄內偽造「黃子珍」之指印；在如附表一編號2 、3 所
    示之「恆生當票」上簽名欄、印手欄內偽造「黃子珍」之簽
    名及捺印，乃用以表示將收購登記簿、當票上所載之金飾出
    售或典當予「金利成銀樓」、「恆生當鋪」之意思，應已具
    有私文書之性質無訛。是被告所為事實欄一、(一)至(三)所示犯
    行，係犯刑法第216 條、第210 條之行使偽造私文書罪、同
    法第339 條第1 項之詐欺取財既遂罪、同法第339 條第3 項
    、第1 項之詐欺取財未遂罪。又按刑法上之「署押」，乃指
    於紙張或物體上簽署之姓名或其他符號，以表示其承認所簽
    署文書之效力，與印文有同一效力（最高法院86年度台上字
    第47號判決可資參照）；而以捺指紋以代替簽名者，則偽造
    指紋亦屬偽造署押。次按刑法上之偽造署押罪，係指單純偽
    造簽名、畫押而言，若在制式之書類上偽造他人簽名，已為
    一定意思表示，具有申請書或收據等類性質者，則係犯偽造
    文書罪（該偽造署押為偽造文書之部分行為不另論罪）（最
    高法院85年度台非字第146 號判決參照）。揆之前開說明可
    知，被告在附表二編號1 至7 所示之搜索扣押筆錄、扣押物
    品目錄表、逮捕通知書（通知被告本人聯及通知家屬聯）、
    權利告知書、調查筆錄、訊問筆錄等文件簽名及捺指印，或
    在調查筆錄騎縫處按指印，均僅係單純承認警員製作文件之
    內容，而均無另有申請之意或充作收據之性質，是被告在附
    表二編號1 至7 所示文件上偽簽「黃子珍」之署名，或冒用
    「黃子珍」之名義捺指印，均僅論以刑法第217 條第1 項之
    偽造署押罪。且附表二編號3 、4 所示之桃園縣政府警察局
    逮捕通知（通知被告本人聯及通知家屬聯），依各該通知所
    載內容，分別略謂被告（冒名黃子珍）因詐欺案件經警依刑
    事訴訟法之規定逕行拘提或逮捕，特此通知其本人，並通知
    其家屬各等語，無非為警察機關因其逕行拘提或逮捕犯罪嫌
    疑人，認應依刑事訴訟法第88條之1 第4 項規定告知其本人
    及其家屬，所踐行之程序而已，是以被告在各該通知聯之「
    被通知人簽名捺印欄」下方偽簽「黃子珍」之姓名及按捺指
    印，僅係處於受通知者之地位，尚不能表示其係有製作何種
    文書之意思及曾為何項之意思表示，應僅論以偽造署押罪（
    參照最高法院91年度台非字第295 號判決意旨）。公訴意旨
    認被告在逮捕通知書（通知被告本人聯及通知家屬聯）上偽
    造「黃子珍」之署押後，將之交還警員之行為，亦係犯刑法
    第216條、第210條行使偽造私文書罪，容有誤會。
二、被告在附表二編號1 至7 所示之各文件上，偽造「黃子珍」
    如附表二編號1 至7 署押數量欄內之簽名及指印，係於時間
    、空間密切接近之時地實施，侵害同一之法益，各行為之獨
    立性極為薄弱，既依一般社會健全觀念，在時間差距上，難
    以強行區隔，則在刑法評價上，視為數個舉動之接續行為，
    包括以一行為予以評價，較為合理，為接續犯，僅論以一偽
    造署押行為。
三、被告偽造「黃子珍」署押，係偽造私文書之部分行為；其偽
    造私文書後持以行使，偽造之低度行為，為行使之高度行為
    所吸收，均不另論罪。
四、被告先後多次行使偽造私文書、多次詐欺取財既遂、詐欺取
    財未遂犯行，各均時間緊接，方法相同，觸犯構成要件相同
    之罪名，均顯係基於概括犯意反覆為之，其中詐欺取財部分
    犯行雖有既遂、未遂之分，仍成立連續犯，皆應依修正前刑
    法第56條規定，各以行使偽造私文書、詐欺取財既遂一罪論
    ，並加重其刑。
五、被告所犯上開連續行使偽造私文書、連續詐欺取財既遂2 罪
    之間，有方法目的之牽連關係，為牽連犯，應依修正前刑法
    第55條後段規定，從一重之連續行使偽造私文書罪處斷。
六、又就被告冒用「黃子珍」名義，在權利告知書上「被告知人
    欄」，偽造「黃子珍」之簽名及指印，及在附表二編號6 、
    7 所示之調查筆錄上之筆錄騎縫處，偽造「黃子珍」指印部
    分，雖未據公訴人起訴，然此部分與已起訴之偽造署押部分
    ，有接續犯之實質上一罪之關係，基於審判上不可分之關係
    ，自為起訴效力所及，本院自應併予審理。又檢察官移送併
    辦意旨書上所載：(1)關於事實欄一、(一)部分所示犯罪事實，
    與起訴書所載犯罪事實（即事實欄一、(二)、(三)部分）有修正
    前刑法第56條條連續犯之裁判上一罪關係；(2)關於事實欄一
    、(二)部分，則業經起訴，均為起訴效力所及，本院自應一併
    審理，附此敘明。
七、爰審酌被告冒用黃子珍名義，持鍍金飾品充為純金飾品至「
    金利成銀樓」、「恆生當鋪」出售、典當，以詐得金錢花用
    ，復於為警查獲後，仍冒用黃子珍名義應訊，危及司法機關
    對於犯罪偵查之正確性，所生危害程度非輕，兼衡被告犯罪
    之動機、目的、手段，及犯後僅坦承部分犯行，態度難謂良
    好等一切情狀，量處如主文所示之刑，以示懲儆。
八、末查，中華民國96年罪犯減刑條例固於95年7 月4 日公佈，
    同年月16日施行，惟按「本條例施行前，經通緝而未於中華
    民國96年12月31日以前自動歸案接受偵查、審判或執行者，
    不得依本條例減刑」，中華民國96年罪犯減刑條例第5 條定
    有明文。本件被告犯罪時間雖在96年4 月24日以前，然前因
    合法傳喚、拘提均未到庭，經本院於96年1 月16日發佈通緝
    ，嗣被告於97年4 月28日凌晨0 時10分許，在桃園縣龜山鄉
    ○○路100 號前為警查獲，被告既非自動歸案接受審判，尚
    不符上開條例減刑要件，自不得予以減刑。
九、沒收：附表一、二署押數量欄之「黃子珍」署押共39枚（共
    計簽名16枚、指印23枚），為被告所偽造，均應依刑法第21
    9 條規定，宣告沒收之。
據上論斷，應依刑事訴訟法第299 條第1 項前段，修正後刑法第
2 條第1 項前段，刑法第216 條、第210 條、第339 條第1 項、
第219 條，修正前刑法第56條、第55條，刑法施行法第1 條之1
、第2 條前段，判決如主文。
本案經檢察官周芝君到庭執行職務。
中    華    民    國    97    年    9     月    30    日
                  刑事第十二庭  審判長法  官  許雅婷
                                      法  官  羅國鴻
                                      法  官  李文娟
以上正本證明與原本無異。
如不服本判決，應於判決送達後10日內向本院提出上訴狀（應附
繕本），其未敘述上訴理由者，應於上訴期間屆滿後20日內補提
理由書狀於本院，上訴於臺灣高等法院。
                                      書記官  吳玉蘭
中    華    民    國    97    年    10    月    1     日
附錄本案論罪科刑法條全文：
中華民國刑法第210條
偽造、變造私文書，足以生損害於公眾或他人者，處5 年以下有
期徒刑。
中華民國刑法第216條
行使第210 條至第215 條之文書者，依偽造、變造文書或登載不
實事項或使登載不實事項之規定處斷。
中華民國刑法第339條
意圖為自己或第三人不法之所有，以詐術使人將本人或第三人之
物交付者，處5 年以下有期徒刑、拘役或科或併科1 千元以下罰
金。
以前項方法得財產上不法之利益或使第三人得之者，亦同。
前二項之未遂犯罰之。
附表一：
┌──┬──────┬────┬──────────┬─────┐
│編號│  文件名稱  │偽造地點│     偽造欄位       │ 署押數量 │
├──┼──────┼────┼──────────┼─────┤
│ 1  │金利成銀樓收│桃園縣龜│售賣人簽名欄        │「黃子珍」│
│    │購登記簿    │山鄉萬壽│                    │指印1 枚  │
│    │            │路2 段97│                    │          │
│    │            │1 號「金│                    │          │
│    │            │利成銀樓│                    │          │
│    │            │」      │                    │          │
├──┼──────┼────┼──────────┼─────┤
│ 2  │恆生當票（恆│桃園縣龜│簽名欄、印手欄      │「黃子珍」│
│    │字第007938號│山鄉山鶯│                    │簽名1 枚、│
│    │）          │路137 號│                    │指印1 枚  │
│    │            │「恆生當│                    │          │
│    │            │鋪」    │                    │          │
├──┼──────┼────┼──────────┼─────┤
│ 3  │恆生當票（恆│同上    │簽名欄、印手欄      │「黃子珍」│
│    │字第007974號│        │                    │簽名1 枚、│
│    │）          │        │                    │指印1 枚  │
└──┴──────┴────┴──────────┴─────┘
附表二：
┌──┬──────┬────┬──────────┬─────┐
│編號│  文件名稱  │偽造地點│     偽造欄位       │ 署押數量 │
├──┼──────┼────┼──────────┼─────┤
│ 1  │桃園縣政府警│桃園縣龜│受搜索人簽名欄      │「黃子珍」│
│    │察局龜山分局│山鄉山鶯│受執行人簽名欄      │簽名3 枚、│
│    │搜索扣押筆錄│路137 號│受執行人簽名欄      │指印3 枚  │
│    │（94年5 月31│「恆生當│                    │          │
│    │日1 時40分起│鋪」    │                    │          │
│    │至1 時50分止│        │                    │          │
│    │）          │        │                    │          │
├──┼──────┼────┼──────────┼─────┤
│ 2  │桃園縣政府警│同上    │所有人/ 持有人/ 保管│「黃子珍」│
│    │察局龜山分局│        │人欄                │簽名4 枚、│
│    │扣押物品目錄│        │                    │指印4 枚  │
│    │表          │        │                    │          │
├──┼──────┼────┼──────────┼─────┤
│ 3  │桃園縣政府警│桃園縣政│被通知人簽名捺印欄  │「黃子珍」│
│    │察局逮捕通知│府警察局│                    │簽名1 枚、│
│    │書（通知被告│龜山分局│                    │指印1 枚  │
│    │本人聯）    │大林派出│                    │          │
│    │            │所      │                    │          │
├──┼──────┼────┼──────────┼─────┤
│ 4  │桃園縣政府警│同上    │被通知人簽名捺印欄  │「黃子珍」│
│    │察局逮捕通知│        │                    │簽名1 枚、│
│    │書（通知家屬│        │                    │指印1 枚  │
│    │聯）        │        │                    │          │
├──┼──────┼────┼──────────┼─────┤
│ 5  │權利告知書  │同上    │被告知人欄          │「黃子珍」│
│    │            │        │                    │簽名1 枚、│
│    │            │        │                    │指印1 枚  │
├──┼──────┼────┼──────────┼─────┤
│ 6  │調查筆錄（94│同上    │受詢問人簽名欄      │「黃子珍」│
│    │年5 月31日2 │        │筆錄騎縫處          │簽名2 枚、│
│    │時25分起至2 │        │                    │指印4 枚  │
│    │時30分止）  │        │                    │          │
├──┼──────┼────┼──────────┼─────┤
│ 7  │調查筆錄（94│同上    │受詢問人簽名欄      │「黃子珍」│
│    │年5 月31日7 │        │筆錄騎縫處          │簽名2 枚、│
│    │時30分起至8 │        │                    │指印6 枚  │
│    │時50分止）  │        │                    │          │
└──┴──────┴────┴──────────┴─────┘


司法院資訊處製作；財團法人民間司法改革基金會備份。
